【裁判字號】    96,訴,2143
【裁判日期】    970306
【裁判案由】    限制出境
【裁判全文】
臺北高等行政法院判決
                                     96年度訴字第2143號
                              .
原      告  甲○○
被      告  財政部
代  表  人  乙○○（部長）
訴訟代理人  丁○○
            丙○○
上列當事人間因限制出境事件，原告不服行政院中華民國96年5
月1日院臺訴字第0960084732號訴願決定，提起行政訴訟。本院
判決如下：
    主  文
原告之訴駁回。
訴訟費用由原告負擔。
    事  實
一、事實概要：原告係無名子食品股份有限公司（以下簡稱無名
    子食品公司）之負責人，該公司滯欠88年營業稅（含滯納金
    及滯納利息）計新台幣（下同）11,759,753元、87年營業稅
    罰鍰60,526,587元、83年至86年度營利事業所得稅（含滯納
    金及滯納利息）及罰鍰計31,028,665元，經臺北市稅捐稽徵
    處及財政部臺北市國稅局（以下簡稱北市國稅局）依限制欠
    稅人或欠稅營利事業負責人出境實施辦法（以下簡稱限制出
    境實施辦法）第2條第1項規定，分別報由被告於88年11月1
    日、89年4月27日、90年11月20日以台財稅字第880782541號
    、第0890026612號、第0900093765號函請內政部警政署入出
    境管理局（以下簡稱境管局，已於96年1月2日改制為內政部
    入出國及移民署）限制原告出境，經境管局分別於88年11月
    4日、89年5月3日、90年11月27日以（88）境愛岑字第96403
    號、（89）境愛岑字第55596號、（90）境愛岑字第115139
    號書函禁止原告出國。嗣原告於95年11月20日以無名子食品
    公司已依法清算完結，並報經臺灣臺北地方法院（以下簡稱
    臺北地院）備查為由，申請解除其出境限制，經被告於96年
    1月5日以台財稅字第0960080132號函（以下簡稱被告96年1
    月5日函）復略以原告係無名子食品公司之負責人及清算人
    ，臺北地院民事庭95年10月30日北院錦民火92年度司字第82
    號准予備查函中指明該公司尚積欠北市國稅局中正稽徵所應
    納稅款未清償，是其清算人責任仍難謂解除，且原告向該所
    申請註銷未獲分配之欠稅，刻正進行相關審查程序，在未合
    法清算完結前，尚不得解除其出境限制等語。原告不服，提
    起訴願，亦遭決定駁回，遂向本院提起行政訴訟。
二、兩造聲明：
  (一)原告聲明：（依起訴狀所載）
    1.請求撤銷訴願決定。
    2.請求撤銷被告96年1月5日函所為之行政處分。
    3.原告出境限制應予解除。
  (二)被告聲明：
    1.駁回原告之訴。
    2.訴訟費用由原告負擔。
三、兩造爭點：被告以無名子食品公司未經合法清算完結，與限
              制出境實施辦法第5條第5款解除出境限制之規定
              不符為由，否准解除原告出境限制，所為處分有
              無違誤？
  (一)原告主張之理由：（原告未於言詞辯論期日到場，據其前所
                      提訴狀主張如下）
    本件原告為無名子食品公司之負責人，因該公司經臺北地院
    於95年10月30日以北院錦民火92年度司字第82號函准清算完
    結備案，其法人人格已歸於消滅，原告乃聲請依限制出境實
    施辦法第5條第5款規定及財政部91年11月14日台財稅字第
    0910457266號函（以下簡稱財政部91年11月14日函）解除原
    告之出境限制，詎被告竟以無名子食品公司尚未合法清算為
    由，否准原告所請。經查：
    1.按欠稅之公司組織已依法解散清算，並無剩餘財產可資抵
      繳欠稅及罰鍰者，稅捐稽徵機關應即依其限制出境程序報
      請財政部函請境管局解除其出境限制。限制出境實施辦法
      第5條第5款定有明文。次依司法院大法官會議釋字第345
      號解釋後段意旨，有限制出境實施辦法第5條所定6款情形
      之一時，應即解除限制出境。又「有限公司如經依法清算
      完結後，法人人格已消滅，其未獲分配之欠稅得予註銷，
      依限制欠稅或欠稅營利事業負責人出境實施辦法第5條第5
      款規定准予解除負責人出境限制。」、「有限公司及股份
      有限公司依公司法規定辦理清算，經清算人依規定向法院
      聲報清算完結並經法院准予備案後，如經稽徵機關查明後
      ，該公司已無可供移送執行之財產者，得免限制清算人出
      境，各稽徵機關先前如有於公司向法院聲報清算完結備案
      後，始辦理限制出境，而該公司查無財產者，應即函報本
      部解除清算人之出境限制。」，分別為財政部79年10月27
      日台財稅第790321383號函、91年11月14日函所明釋。再
      按營利事業因欠稅而由稽徵機關函請境管局限制負責人出
      境，如營利事業已依法解散清算，且無賸餘財產可資抵繳
      欠稅，稽徵機關即應依照程序函請解除出境限制。行政法
      院（現改制為最高行政法院）84年度判字第828號著有判
      決。另營利事業負責人因欠稅而被限制出境，經已依法辦
      理解散清算且無賸餘財產為由，申請解除出境限制，財稅
      機關如對其清算程序有所疑慮者，應先查明，不宜逕予否
      准解除出境限制（行政院台84年訴字第21572號再訴願決
      定參照）。
    2.本件無名子食品公司因經營不善，經臨時股東會決議解散
      ，臺北市政府業於90年12月28日以府建商字第9014745100
      號函核准廢止登記有案，並經臺北地院於92年1月17日以
      北院錦民火92年度司字第82號核准清算人就任備查在案。
      嗣清算人發現無名子食品公司之負債大於資產，依公司法
      第89條規定向臺北地院聲請宣告破產，經臺北地院以債權
      人僅有1人，無宣告破產之必要為由，以92年度破字第39
      號裁定予以駁回，清算人遂將無名子食品公司剩餘財產全
      部分配並繳交欠稅，臺北地院並於95年10月30日以北院錦
      民火92年度司字第82號函准清算完結備查在案。從而無名
      子食品公司既已依公司法解散並清算完結，原告為該公司
      之負責人，即有前開限制出境實施辦法規定之適用，被告
      應依首揭解釋及函釋意旨解除原告出境限制。是被告不依
      法令行事，實有不適用法規之違法，所為處分應予撤銷。
    3.又公司之清算，依公司法之相關規定，係授權由所在地之
      普通法院審核，故清算是否合法，該公司所在地之法院始
      有權限加以論斷；公司如經法院依法准予清算完結備查，
      除有不合法之情事經原法院或其上級法院依法撤銷外，該
      已核准之清算完結自應有其合法性，任何人或任何機關（
      包括財政部或行政院）均無權否定其效力。準此，法院所
      為清算完結之核備係公司法之授權，被告或訴願決定機關
      並非公司法授權之主管機關，對於無名子食品公司清算之
      事務依法應無審究之權限，更不得越權推翻臺北地院核准
      清算完結之合法性，故被告以無名子食品公司未依法清算
      完結為由，否准原告所請，訴願決定並引用司法院秘書長
      84年3月22日祕台廳民三字第04686號函（以下簡稱司法院
      秘書長84年3月22日函）略以法院所為清算完結備查僅屬
      備案性質，認法院所為准予備案之處分並無實質上之確定
      力，是否發生清算完結之效果，應視是否完成合法清算而
      定，若尚未完成合法清算，縱經法院為准予清算完結備查
      ，仍不生清算完結之效果，完全否認法院清算完結之法律
      效力，實與公司法之規定有所違背，原處分及訴願決定顯
      有適用法令不當之違誤。綜上所陳，訴願決定及原處分均
      有違誤，應予撤銷。
  (二)被告答辯之理由：
    1.按「納稅義務人欠繳應納稅捐達一定金額者，得由司法機
      關或財政部，函請內政部入出境管理局，限制其出境；其
      為營利事業者，得限制其負責人出境。」、「滯納金、利
      息、滯報金、怠報金、短估金及罰鍰等，除本法另有規定
      者外，準用本法有關稅捐之規定。」，稅捐稽徵法第24條
      第3項前段及第49條前段分別定有明文。次按「在中華民
      國境內居住之個人或在中華民國境內之營利事業，其已確
      定之應納稅捐或關稅逾法定繳納期限尚未繳納，其欠繳稅
      款及已確定之罰鍰單計或合計，個人在新臺幣50萬元以上
      ，營利事業在新臺幣100萬元以上者，由稅捐稽徵機關或
      海關報請財政部函請內政部入出境管理局限制該欠稅人或
      欠稅營利事業負責人出境。」、「依本辦法限制出境者，
      有左列情形之一時，稅捐稽徵機關或海關應即依其限制出
      境程序，報請財政部或該管法院函請內政部入出境管理局
      解除其出境限制：一、已繳清依本辦法限制出境時全部欠
      稅及罰鍰者。二、經向稅捐稽徵機關或海關依法提供欠稅
      及罰鍰之相當擔保者。三、經行政救濟及處罰程序終結，
      確定之欠稅及罰鍰合計金額未滿第2條第1項所定之標準者
      。四、依本辦法限制出境時之全部欠稅及罰鍰，已逾法定
      徵收期間者。五、欠稅之公司組織已依法解散清算，且無
      賸餘財產可資抵繳欠稅及罰鍰者。六、欠稅人就其所欠稅
      款已依破產法規定之和解或破產程序分配完結者。」，分
      別為限制出境實施辦法第2條第1項、第5條所規定。而該
      辦法所稱之「欠繳稅款」，依被告73年10月24日台財稅第
      61849號函釋，包括本稅、滯納金、利息、滯報金、怠報
      金、短估金及教育經費或教育捐在內。又按「營利事業遇
      有解散、廢止、合併或轉讓情事時，應於截至解散、廢止
      、合併或轉讓之日止，辦理當期決算，於45日內，依規定
      格式，向該管稽徵機關申報其營利事業所得額及應納稅額
      ，並於提出申報前自行繳納之。營利事業在清算期間之清
      算所得，應於清算結束之日起30日內，依規定格式書表向
      該管稽徵機關申報，並於申報前依照當年度所適用之營利
      事業所得稅稅率自行計算繳納。」，為所得稅法第75條第
      1項及第2項所明定。再按「關於清算之公司何時始生清算
      完結效果等疑義乙案．．．二、查公司於清算完結，將表
      冊提請股東會承認後，依公司法第93條第1項、第331條第
      4項之規定，尚須向法院聲報備查，惟向法院聲報，僅為
      備案之性質，法院所為准予備案之處分，並無實質上之確
      定力，是否發生清算完結之效果，應視是否完成『合法清
      算』而定，若尚未完成合法清算，縱經法院為准予清算完
      結之備查，仍不生清算完結之效果。三、按法人至清算終
      結止，在清算之必要範圍內視為存續，民法第40條第2項
      定有明文，公司亦為法人組織，其人格之存續，自應於合
      法清算終結時始行消滅。」及「關於清算之公司何時始生
      清算完結法人人格消滅之效果等疑義．．．二、民法、非
      訟事件法及公司法雖分別設有關於法人或公司解散、清算
      之規定，惟公司亦為法人之一種，．．．又法人人格之消
      滅，依民法、公司法等有規定，均以完成合法清算為前提
      ，如尚未完成合法清算，縱經法院為准予清算完結之備查
      ，仍不生清算完結之效果，法人人格即仍未消滅。．．．
      」，分別為司法院秘書長84年3月22日函及84年6月22日
      (84)秘台廳民三字第10876號函所明釋。
    2.本件原告為無名子食品公司之負責人，亦為清算人，該公
      司滯欠88年度營業稅（含滯納金、滯納利息）11,759,753
      元、87年度營業稅罰鍰60,526,587元、83至86年度營利事
      業所得稅（含滯納金及滯納利息）及罰鍰31,028,665元，
      合計103,315,005元，稅款逾期未繳納且均已告確定，由
      於滯欠稅款已達首揭限制出境金額標準，被告乃函請境管
      局限制原告出境，揆諸首揭法條規定及函釋意旨，並無違
      誤。嗣原告於95年11月20日以無名子食品公司已依法清算
      完結，並報經臺北地院備查，欠稅得予註銷為由，申請解
      除出境限制，經被告據北市國稅局查復略以無名子食品公
      司所欠稅款尚未清償，其清算人責任仍難謂解除，且原告
      向北市國稅局中正稽徵所申請註銷未獲分配之欠稅，刻正
      進行相關審查程序，俟審查完畢，再據以認定是否合法清
      算完結，在未依法清算完結前，尚不得解除其出境限制，
      乃於96年1月5日以台財稅字第0960080132號函否准解除其
      出境限制，尚屬無誤。
    3.茲原告訴稱略謂無名子食品公司經臺北地院於95年10月30
      日以北院錦民火92年度司字第82號函准清算完結備查在案
      ，其有限制出境實施辦法第5條第5項規定之適用，原處分
      及訴願決定於法顯有未合等語。第按司法院秘書長84年3
      月22日函明揭公司若未完成合法清算，縱經法院為准予清
      算完結之備查，仍不生清算完結之效果。經查原告於95年
      11月20日以無名子食品公司清算完結為由，向北市國稅局
      中正稽徵所申請註銷欠稅款，經該所於96年3月3日以財北
      國稅中正服字第0960200889號函略以無名子食品公司未依
      所得稅法第75條規定辦理決、清算申報，83至86年有被查
      獲違章漏報所得額分別為23,037,381元、13,476,375元、
      18,477,082元及5,212,637元，共計60,203,475元，原告
      於造具表冊並未列入帳載清算資產負債表內，僅以現存資
      產作為清算基礎陳報，且向臺北地院聲請破產宣告之資產
      負債表內尚有應付票據、應付費用、股東往來等負債，而
      債權人清冊中卻未列入等情事，原告未將無名子食品公司
      漏報收入列入清算資產，未將該違章所得提供清償，依公
      司法第331條第3項但書及第84條規定，清算人責任未解除
      ，不生清算完結之效果等語，否准所請。據此，無名子食
      品公司既未依法清算完結，本件即與限制出境實施辦法第
      5條第5款解除出境限制之規定不符，原告主張無名子食品
      公司已依法清算完結，欠稅得予註銷，應解除其出境限制
      ，應不足採。至原告主張依被告91年11月14日函釋意旨，
      公司如經法院清算完結准予備案後，稽徵機關查明該公司
      已無可移送之財產者，即得免限制清算人出境或應即函報
      解除清算人之出境限制，無名子食品公司既已有臺北地院
      函准清算完結備案，其據予請求依上開法令規定解除限制
      出境，原處分及原決定不依法行事，實有不適法規之違法
      一節。第按被告91年11月14日函釋「有限公司及股份有限
      公司依公司法規定辦理清算，經清算人依規定向法院聲報
      清算完結，並經法院准予備案後，如經稽徵機關查明該公
      司已無可供移送執行之財產者，得免辦理限制清算人出境
      。各稽徵機關先前如有於公司向法院聲報清算完結備案後
      始辦理限制出境而該公司查無財產者，應即函報本部解除
      清算人之出境限制。」係指清算人向法院聲報清算完結並
      經法院准予備案後，如經稽徵機關查明公司已無可供移送
      執行之財產者，始免辦理限制清算人出境。本件被告係於
      88年11月1日、89年4月27日及90年11月20日函報限制當時
      無名子食品公司之負責人即原告出境，在臺北地院准予該
      公司清算備查（95年10月30日）之前，並無該函釋之適用
      ，是原告所訴顯係誤解。
    4.又原告訴稱公司之清算，依公司法之各有關規定，係授權
      由所在地之普通法院審核，故清算是否合法，該公司所在
      地之法院始有權限加以論斷，任何人或任何機關均無權否
      定其效力，原處分及決定僅以原告並未依法清算完結，即
      遽認法院之核准清算完結不合法，與公司法之規定有所違
      背云云。參照鈞院92年度訴字第1127號判決意旨，「清算
      完結」係指清算事務實際終結，必須依清算事務之本質覈
      實認定，與是否踐行公司法第93條第1項及第331條第4項
      所定之「法院聲報」程序無關，蓋該等聲報程序僅有備案
      之效力。其次，參照司法院秘書長84年3月22日函釋，無
      名子食品公司雖經臺北地院准予清算完結備查，惟備查僅
      具備案性質，並無實質上之確定力，是否發生清算完結之
      效果，應視是否完成合法清算而定，於完成合法清算前，
      其法人人格仍視為存續。本件原告於造具表冊時為不實之
      記載，復未將違章所得提供清償，未盡清算人之職務，該
      公司法人人格自未消滅，則被告否准解除其出境限制，並
      無不合，原告所訴核無足採。至原告所援引之行政法院84
      年度判字第828號判決及行政院台84年訴字第21572號再訴
      願決定均僅係針對個案所為，與本件案情相異，自不得援
      引適用。綜上所述，被告否准解除原告出境限制，並無不
      合，原告之訴為無理由，應予駁回。
    理  由
一、本件原告經合法通知，未於言詞辯論期日到場，核無行政訴
    訟法第218條準用民事訴訟法第386條所列各款情形，爰依被
    告之聲請，由其一造辯論而為判決，合先敘明。
二、按「納稅義務人欠繳應納稅捐達一定金額者，得由司法機關
    或財政部，函請內政部入出境管理局限制其出境；其為營利
    事業者，得限制其負責人出境。」及「滯納金、利息、滯報
    金、怠報金、短估金及罰鍰等，除本法另有規定者外，準用
    本法有關稅捐之規定。」，行為時稅捐稽徵法第24條第3項
    前段及第49條前段分別定有明文。次按「在中華民國境內居
    住之個人或在中華民國境內之營利事業，其已確定之應納稅
    捐或關稅逾法定繳納期限尚未繳納，其欠繳稅款及已確定之
    罰鍰單計或合計，個人在新台幣50萬元以上，營利事業在新
    台幣1百萬元以上者，由稅捐稽徵機關或海關報請財政部函
    請內政部入出境管理局限制該欠稅人或欠稅營利事業負責人
    出境。」，亦為限制出境實施辦法第2條第1項所規定。
三、本件原告為無名子食品公司之負責人，該公司滯欠88年營業
    稅（含滯納金及滯納利息）計11,759,753元、87年營業稅罰
    鍰60,526,587元、83年至86年度營利事業所得稅（含滯納金
    及滯納利息）及罰鍰計31,028,665元，有無名子食品公司83
    年至86年度營利事業所得稅核定稅額繳款書及違章案件罰鍰
    繳款書、88年營業稅額繳款書、87年營業稅違章案件罰鍰繳
    款書、限制出境案件戶籍資料及欠稅情形表、欠稅總歸戶查
    詢等影本附卷可稽，並為原告所不爭，自堪認為實在。原告
    雖主張無名子食品公司已合法清算完結，被告自不得以無名
    子食品公司之欠稅而限制其出境等語。惟查行為時稅捐稽徵
    法第24條第3項前段及限制出境實施辦法第2條第1項之規定
    ，其立法目的係為保全稅捐，故限制出境乃保全處分之一種
    ，其性質與行政處分迥異，亦與行政罰分屬二事，即只要欠
    稅達一定金額即可為之，業已排除故意、過失之要件，亦無
    庸審究行政爭訟案件是否確定；至有無限制出境之必要，係
    事實之考量，仍屬行政機關之執掌，本得依其職權行使，與
    本案訴訟無涉，亦無庸審酌是否有潛逃國外或隱匿或移轉財
    產之行為。經查原告係無名子食品公司之負責人，亦為清算
    人，而無名子食品公司83年至86年度營利事業所得稅、87年
    及88年度營業稅事件業已核定在案，原告既為納稅義務人無
    名子食品公司之清算人，系爭欠繳之營利事業所得稅（含滯
    納金及滯納利息）及罰鍰計31,028,665元、營業稅（含滯納
    金及滯納利息）計11,759,753元、營業稅罰鍰計60,526,587
    元，已達得限制出境之金額，被告為促其繳清，因認有必要
    而予以限制出境，即非無據。次按公司向法院聲報清算完結
    程序，係屬非訟事件，法院為「准予備查」，僅為備案性質
    ，並無實質上之確定力，是否發生清算完結之效果，應視是
    否完成合法清算而定，即必也該清算程序完全合法無瑕疵，
    始生清算完結之效果，並非向法院聲報備查即生清算完結及
    使法人人格歸於解散消滅之效果，故若尚未完成合法清算，
    縱經法院為准予清算完結之備查，仍不生清算完結之效果。
    又欠稅乃公法上之債權債務關係，依稅捐稽徵法第6條第1項
    規定優先於普通債權，顯與私法上之債權性質及清償優先順
    位有別。本件無名子食品公司83至86年遭查獲違章漏報所得
    額分別為23,037,381元、13,476,375元、18,477,082元及
    5,212,637元，共計60,203,475元，依前述公法債權優先原
    則，原告本應善盡清算人之責，就公司之財產依公司法第
    326條之規定詳予檢查，原告未依法為之，即率予聲報清算
    完結，本於法不合；況因原告於造具表冊時並未將上開金額
    列入帳載清算資產負債表內，僅以現存資產作為清算基礎陳
    報，亦未將漏報收入列入清算資產，為不實之記載，依公司
    法第92條但書及第331條第3項但書規定，其清算人責任並未
    解除，且原告向臺北地院聲請破產宣告之資產負債表內尚有
    應付票據、應付費用、股東往來等負債，惟債權人清冊中卻
    均未列入，加以原告於分配清算公司剩餘財產時，僅以公司
    資產負債表帳載之資產餘額清償債務，未將違章所得提供清
    償，即未列入清算資產供債權人分配，未盡公司法第84條清
    算人之職務等情，業經北市國稅局中正稽徵所96年3月3日財
    北國稅中正服字第0960200889號函以無名子食品公司未依所
    得稅法第75條規定辦理決、清算申報，而予以否准原告註銷
    欠稅款之請求在案，復經臺北地院民事庭95年10月30日北院
    錦民火92年度司字第82號准予備查函中指明無名子食品公司
    尚積欠北市國稅局中正稽徵所稅款未清償，其清算人之責任
    仍難謂解除等語，有前述函影本各1份在卷為憑，是原告有
    未依法善盡清算人責任之事實，堪以確定，從而殊難謂無名
    子食品公司業經合法清算完結，無名子食品公司之法人人格
    自未消滅，故被告認無名子食品公司實質上並未完成合法清
    算，不生清算完結之效果，其公司法人人格並未消滅，即非
    無憑。再按公司法人不同於自然人，須有自然人代為行為（
    包括作為及不作為），是公司法人非以自然人為代表人，無
    從為有效行為（如有效買賣股票行為），故行政法規除處罰
    公司法人外，亦多有處罰其登記名義人即負責人之規定，參
    以公司法關於清算人之責任不因清算完結而終結之規定，本
    件依稅捐稽徵法第24條第3項前段及第49條前段，以營利事
    業即納稅義務人欠繳應納稅捐達一定金額者，得限制其負責
    人出境之規定，據以限制法人（即無名子食品公司）之清算
    人即原告出境，尚非無據。從而被告以原告係無名子食品公
    司之清算人，無名子食品公司欠繳稅款等已達100萬元以上
    ，而限制原告出境，揆諸首揭法條規定，並無違誤，訴願決
    定予以維持，亦無不合，原告徒執前詞，訴請撤銷，為無理
    由，應予駁回。另兩造其餘之主張及陳述等，因與本件判決
    結果不生影響，故不予一一指駁論究，附此敘明。
據上論結，原告之訴為無理由，依行政訴訟法第218條、民事訴
訟法第385條第1項前段、行政訴訟法第98條第1項前段，判決如
主文。
中    華    民    國    97    年    3     月    6     日
                    臺北高等行政法院第七庭
                              審判長法  官  林  育  如
                                    法  官  黃  秋  鴻
                                    法  官  林  玫  君
上為正本係照原本作成。
如不服本判決，應於送達後20日內，向本院提出上訴狀並表明上
訴理由，如於本判決宣示後送達前提起上訴者，應於判決送達後
20日內補提上訴理由書（須按他造人數附繕本）。
中    華    民    國    97    年    3     月    6     日
                                    書記官  蘇  亞  珍


司法院資訊處製作；財團法人民間司法改革基金會備份。
